最高法院刑事判決　　　　　　九十四年度台上字第四七四四號
　　上　訴　人　台灣高等法院檢察署檢察官
　　被　　　告　甲○○
　　　　　　　　　　　　4
上列上訴人因被告恐嚇取財案件，不服台灣高等法院中華民國九
十一年五月二十九日第二審更審判決（九十一年度上更(一)字第九
八號，起訴案號：台灣板橋地方法院檢察署九十年度偵緝字第一
三０號），提起上訴，本院判決如下：
    主  文
上訴駁回。
    理  由
按刑事訴訟法第三百七十七條規定：上訴於第三審法院，非以判
決違背法令為理由，不得為之。是提起第三審上訴，應以原判決
違背法令為理由，係屬法定要件。且必須依據卷內資料為具體之
指摘，並足據以辨認原判決已具備違背法令之形式，始屬相當。
本件原判決依憑被害人李文和於原審指稱：被告甲○○那天和伊
喝完酒，用機車載伊回家的半路上把機車停下來，說他要小便，
用台語對伊說沒有「付」錢出來要把伊做掉，當時伊有些酒意，
聽錯成「阿富」，伊不敢往後看，伊身體往後傾，碰到機車座墊
的靠背，因為伊當時很緊張，以為伊背後碰到尖銳物品，事實上
當時除被告外，並無其他人，也沒有人拿尖銳物品抵住伊，因為
伊跟被告祇是第二次見面，其實並不熟，心理有些害怕，當時夜
色昏暗，又以為有人拿尖銳物品抵住伊背後，所以就將手伸入褲
袋拿錢出來給被告，被告就伸手將錢拿去，共被被告拿走新台幣
（下同）五萬八千元，被告當時是將安全帽夾在腋下，沒有拿安
全帽恐嚇伊，也沒有傷害伊等語綦詳。且被害人與被告間素無仇
隙，案發前猶共同飲宴、唱歌、作樂，茍非確遭被告恐嚇取財，
衡情被害人應不至挺身指控。參以證人黃漢章於偵查及第一審所
證情節，核與證人黃麗津於第一審訊問時證稱：「民國八十九年
八月十二日晚上八時許，在我姐姐黃麗卿三重市○○街的住處看
到被告，當時我在那邊打牌，被告去那邊泡茶，後來有朋友說要
去小吃店吃東西，我、被告等五、六人一起去吃，吃了差不多半
小時，我提議去卡拉ＯＫ唱歌，去三重市○○街的『秀秀卡拉Ｏ
Ｋ店』唱歌，我、林先生、被害人、被告一起去，林先生先走，
約半小時後，大約將近十時，我們三人就離開，回到黃麗卿住處
約十幾分鐘後，我看到被害人、被告共騎一輛機車離開」；證人
黃麗卿於第一審訊問時亦證稱：「（問被告那天有去你家否？）
有。我們也一起去小吃店吃東西，但我沒有去卡拉ＯＫ店，就直
接回家。大約經過一、二小時，被害人打電話給我妹婿黃漢章，
說口袋的錢被搶走，說是在我們家的朋友搶的」，亦相吻合，並
有000000000號行動電話與0000000000號行
動電話通話之通聯紀錄及基地台位置對照表在卷可稽，益徵被害
人上開指訴非虛。因而撤銷第一審科刑判決，變更檢察官起訴法
條，改判論處被告意圖為自己不法之所有，以恐嚇使人將本人之
物交付罪刑，已詳敘其所憑之證據及認定之理由。並說明被告所
辯，何以不足採信。從形式上觀察，並無違背法令之情形存在。
檢察官上訴意旨略以：(一)、被害人於警詢中指稱：「甲○○說要
載我回家，於是我們便共乘一部機車，到了龍門路二三一巷口時
，甲○○突然停車，這時就有一名男子從背後拿異物抵住我背後
，然後甲○○就說：『你把身上的錢拿出來，不然把你做掉』，
說完之後就從我身上拿走六萬餘元，然後就和在我身後的男子，
一人騎一部機車起（走？）掉了」等語；偵查中稱：渠於警詢中
所言實在，甲○○先停車，不詳男子才拿東西抵渠背後，甲○○
主動搜渠身，渠不敢抗拒，甲○○將渠褲子口袋六萬多元拿走後
，就跟那個男子走，渠在原地打大哥大給友人黃翰章，說被「阿
弟仔」搶等語。被害人並當庭指認被告為取去其金錢之人。證人
黃漢章於偵查中證稱：有一天半夜凌晨三點鐘左右，接到被害人
電話告知其被搶，無法回家，叫伊去載，見到面時，被害人說其
被綽號「阿弟仔」搶等語。(二)、第一審審理中，被害人稱：後面
有一個人，伊不敢往後看；又稱：被告說要用機車載伊至伊停車
處，被告突然停下來，祇知道突然一個人跑出來，手中拿著尖銳
的東西頂著伊，當時被告說錢付出來，不然要做掉伊，並搜伊口
袋，共搜刮現金六萬元；因為後面有東西抵住，伊不敢反抗等語
。(三)、依上開被害人所述，足見被害人確係指訴其為另一不詳姓
名者以不詳之物抵住，被告並恐嚇稱：錢付出來，不然要做掉等
語，使被害人不能抗拒，任由被告自被害人口袋內取去六萬餘元
。雖被害人嗣於更審中，改稱：伊可以原諒被告，希望被告以後
不要再犯，被告用台語講「付給他」，因當時伊有些酒意，聽錯
成是「阿富」，被告把機車停下來，伊身體往後傾，碰到機車車
座墊的靠背，當時很緊張，以為背部碰到尖銳物品，有人抵住伊
，就將手伸入褲袋拿出錢要給被告，被告就伸手來拿去，被告停
車要小便，將安全帽夾在腋下，並沒有拿安全帽恐嚇伊，被告有
對伊說沒付錢要將伊做掉。更於同年三月二十日稱：伊想是誤會
，伊已原諒被告，因自己害怕，被告口氣很兇，伊才會說，被告
有說沒有付會怎樣等語，被告亦附和其言。然被害人所為迥異於
前開於警詢、偵查及第一審審理中之陳述，係因業已原諒被告，
不願再追究，該陳述是否可採，仍應予以調查並依經驗、證據法
則判斷之，不得逕予認定被告僅係犯恐嚇取財。蓋依經驗法則，
如被害人僅係背後碰到機車之座墊之靠背，即誤以為有人以尖銳
物器抵住，即無可能在警詢、偵查及審理中均稱有「另一人跑出
來」？次衡以常情，被告為男性，於途中如停車小便，應無必要
取下安全帽夾於腋下，且被告於一審審理中稱其係持安全帽恐嚇
被害人，亦未稱其下車小便事。(四)、原判決採信被害人有違經驗
法則之陳述，顯有違經驗證據法則。又原審對被告當時所駕之機
車係何種品牌之何種款式？該款式有無靠背，或有無加裝靠背？
靠背之高度為何？被害人當時感到被尖銳物抵住之處係在身體之
何處？其感到被抵住之處是否與其所稱之機車靠背高處相當？有
無可能因其害怕身體往後碰到機車靠背而認為係被尖銳之物抵住
？凡此種種，原審並未調查，卻逕採被害人於更審案件所稱碰到
機車靠背，誤認有他人以尖銳之物抵住等迴護之語為實在，亦未
盡證據調查之能事。再被害人於九十一年三月二十日稱：車子停
下來，被告說要小便，後來用台語說「付起來」。此是否為被告
叫被害人起來下車之意，抑係將錢「付」出來之意，原判決未予
查明，即認係「若不將錢『付』出來」之語，自有認定事實與所
採用之證據不相適合之違法。(五)、另被害人雖在九十一年二月二
十五日訊問中稱係被拿走六萬元，然於同年三月二十日更審時，
復改稱其係付六萬元。又被害人原於警詢、偵查及一審審理中均
陳稱係被告自行將手伸進其口袋內取走金錢。九十一年二月二十
五日訊問時改稱：其將手伸入褲袋內拿出錢要給被告，被告就伸
手來拿去。原判決對被害人末又改稱被告拿走之金錢數額為六萬
元部分，並未說明不採之理由，對被害人所陳上開係被告自行將
手伸入被告褲袋內取去金錢等語，並未說明何以不採之理由，亦
有理由不備之違法。(六)、依原判決事實所載，被害人係因被告之
恐嚇行為始身體後傾碰到機車座墊的靠背，則被害人自係因被告
之恐嚇行為，心生恐懼，身體始會向後傾，致認有人以尖銳物抵
住其背後而不能抗拒，此即應認其係因被告之恐嚇行為致使不能
抗拒，被告所為應屬強盜行為。而被害人是否已喪失意思自由，
應依被害人當時主觀上感受及客觀之情況認定之，非以被告主觀
上是否僅有恐嚇取財之犯意認定之，原判決於理由四既謂被害人
主觀上誤認有「阿富」之成年男子自後以尖銳物或異物抵住其背
後，始不敢抵抗，即係認被害人當時確已達不能抗拒之程度，卻
又謂其不能抗拒係因誤認被人以物抵住，並非被告之恐嚇取財行
為所致，而認被告之所為僅屬恐嚇取財行為，自屬理由矛盾，判
決當然違背法令云云。惟按證據之憑信力如何，事實審法院依自
由心證之原則，本有斟酌取捨之權，苟其取捨，不違背經驗法則
或論理法則，不得任意指為違法，而據為適法之第三審上訴理由
。原判決已就雖被害人於警詢時指稱：「因當時就有一名男子從
我背後拿了異物抵住我背後，我不知道是什麼，所以就不敢抵抗
」「（問站於你身後之男子你是否認識？）不認識，但有聽到甲
○○叫他阿富」；於偵查時指稱：「是甲○○先停車，不詳男子
才拿東西抵住我的背，甲○○便主動搜我的身，我不敢抗拒，就
讓他搜，他便將我放在褲子口袋的六萬多元拿走，他就跟那個男
生走，留我在原地，我就在原地打大哥大給朋友」；於第一審訊
問時指稱：「（問他如何搶你？）他說沒有付出來要把我做掉，
他下車用手抓我口袋把我錢拿走，拿了六萬多。（問有沒有共犯
？）後面有一個人，我不敢往後看」；「開到案發地點，他突然
停下，當時很暗，只知道突然跑出一個人，手中拿著尖銳的東西
頂著我，……被告說錢付出來，不然要做掉我，然後就搜我的口
袋，錢拿了就走，速度很快，當時我不敢反抗，因為後面有東西
抵住我」；「被告叫我不要動，他把手伸進我的口袋拿錢，而且
當時還有另一人拿東西抵住我的後背」各云云，均敘及有姓名不
詳綽號「阿富」男子之共犯持不詳異物或尖銳物品抵住其背後等
情，然被告始終否認有共犯及持有兇器之情，且被害人於第一審
訊問時又證稱：「（問有沒有帶兇器？）沒有」；「當時很暗…
…我不敢往後看」等語，足見被害人並未親眼看見有姓名不詳綽
號「阿富」男子之共犯及兇器，亦查無其他積極證據足以證明本
件確有姓名不詳綽號「阿富」男子之共犯及兇器存在，被害人酒
後誤認並非不可能，被害人上述於原審九十一年二月二十五日訊
問時所指稱之情節，較為可採。又被害人於偵查中及第一審雖指
稱遭被告恐嚇而交付六萬元，惟於原審九十一年二月二十五日訊
問時陳稱：「（問到底是拿多少錢？）我當天是帶六萬元，但喝
酒付完帳，應該是被他拿五萬八千元」、「（問你是不是被拿走
五萬八千元？）是」。而於同日訊問被告「你是不是拿他五萬八
千元？」被告供稱：「是」，因認被害人遭被告恐嚇而交付五萬
八千元，已於判決理由內詳予說明。上訴意旨就屬原審採證認事
職權之適法行使，任意指摘理由不備、矛盾及採證違背證據法則
之違法，且仍為單純事實之爭執，難謂為適法之第三審上訴理由
。再原判決認定被告主觀上僅有恐嚇取財之故意，客觀上亦僅以
台語恐嚇稱：若不將錢付出來，將要把你做掉等語，恫嚇被害人
交付財物。而被害人係本身主觀上誤認有姓名不詳綽號「阿富」
之成年男子自後以尖銳物或異物抵住其後背，始不敢抵抗，並非
被告之恐嚇取財行為致使被害人達於不能抗拒程度，應認被告所
為僅屬恐嚇取財行為，所持法律見解，亦無違背法令。上訴意旨
執此漫指原判決認被害人當時已達不能抗拒之程度，卻又謂其不
能抗拒係因誤認被人以物抵住，並非被告之恐嚇取財行為所致，
理由矛盾云云，亦非第三審上訴之適法理由。次按刑事訴訟法第
三百七十九條第十款所稱應調查之證據，係指與待證事實有重要
關係，在客觀上認為應行調查者而言。如在客觀上非認定事實及
適用法律之證據，即無調查之必要，自得不予調查。原判決已就
被害人並未親眼看見有姓名不詳綽號「阿富」男子之共犯及兇器
，亦查無其他積極證據足以證明本件確有姓名不詳綽號「阿富」
男子之共犯及兇器存在，被害人酒後誤認並非不可能，被害人上
述於原審九十一年二月二十五日訊問時所指稱之情節，較為可採
，於理由內說明。至於被告當時所駕之機車係何種品牌之何種款
式？該款式有無靠背，或有無加裝靠背？靠背之高度為何？被害
人當時感到被尖銳物抵住之處係在身體之何處？其感到被抵住之
處是否與其所稱之機車靠背高處相當？有無可能因其害怕身體往
後碰到機車靠背而認為係被尖銳之物抵住？顯然均不足以動搖原
判決所為之論斷，原審未予調查，自不能指為違法。上訴意旨執
此指摘原審調查未盡，亦非合法之上訴理由。依前揭說明，其上
訴違背法律上之程式，應予駁回。
據上論結，應依刑事訴訟法第三百九十五條前段，判決如主文。
中　　華　　民　　國　九十四　年　　八　　月　三十一　日
                      最高法院刑事第十一庭
                          審判長法官  洪　清　江
                                法官  石　木　欽
                                法官  李　伯　道
                                法官  林　勤　純
                                法官  陳　晴　教
      本件正本證明與原本無異
                                      書  記  官
中　　華　　民　　國　九十四　年　　九　　月　　六　　日
                                                      Ｅ
